ACORDAO-COMPLETO-2430095

ACÓRDÃO 11552/2020 ATA 36/2020 - PRIMEIRA CÂMARA

VISTOS, relatados e discutidos estes autos de tomada de contas especial instaurada pela Caixa Econômica Federal em razão da omissão no dever de prestar contas relativamente ao contrato de repasse 251.258-04/2008, celebrado entre o município de Cipó/BA e o extinto Ministério das Cidades, com interveniência daquela instituição financeira, tendo por objeto a execução ou aquisição de unidades habitacionais.
ACORDAM os ministros do Tribunal de Contas da União, reunidos em sessão da 1ª Câmara, diante das razões expostas pelo relator, em:
9.1. considerar revéis para todos os efeitos, com fundamento no art. 12, § 3º, da Lei 8.443/1992, o município de Cipó/BA e o Srs. Romildo Ferreira Santos e Abel Alves Araújo, dando-se prosseguimento ao processo;
9.2. fixar novo e improrrogável prazo de 15 (quinze) dias, a contar da notificação, com fundamento no art. 12, §§ 1º e 2º, da Lei 8.443/1992 e no art. 202, §§ 2º e 3º, do RI/TCU, para que o município de Cipó/BA efetue e comprove, perante este Tribunal, o recolhimento das quantias a seguir especificadas aos cofres do Tesouro Nacional, atualizadas monetariamente a partir das datas indicadas até a data do efetivo recolhimento, na forma prevista na legislação em vigor:
	Valor Original (R$) 
	Data da Ocorrência

	78.114,55
	3/2/2012

	102.942,34
	10/5/2012

	136.639,22
	19/11/2012

	75.956,74
	22/3/2013

	2.840,96
	12/6/2013

9.3. cientificar o município de Cipó/BA de que a liquidação tempestiva do débito atualizado monetariamente, no prazo fixado no item 9.2 deste acórdão, afasta a incidência de juros e permitirá que lhe seja concedida quitação.

Tomada de contas especial instaurada em razão da omissão no dever de prestar contas de contrato de repasse, tendo por objeto a execução ou aquisição de unidades habitacionais.

Primeira Câmara

Município de Cipó/BA.

3. Responsáveis/Interessado:
3.1. Responsáveis: Abel Alves Araújo (XXX.515.175-XX); Romildo Ferreira Santos (XXX.320.775-XX); Município de Cipó/BA (13.808.936/0001-95).
3.2. Interessado: Ministério das Cidades (extinto).

13.1. Ministros presentes: Walton Alencar Rodrigues (Presidente), Benjamin Zymler e Bruno Dantas.
13.2. Ministros-Substitutos presentes: Augusto Sherman Cavalcanti e Weder de Oliveira (Relator).

ACORDAO-COMPLETO-2529469

Acórdão de Relação 1425/2022 - Primeira Câmara

Acórdão de Relação

ACORDAO-COMPLETO-2470193

Acórdão 10269/2021 - Primeira Câmara

MUNICÍPIO DE CIPÓ

WEDER DE OLIVEIRA

Adoto, como relatório, a instrução produzida pela Secretaria de Controle Externo de Tomada de Contas Especial (Secex-TCE) [footnoteRef:2], com os ajustes de forma pertinentes: [2:  Peça 26-28.] 
"INTRODUÇÃO
1.  Cuidam os autos de tomada de contas especial instaurada pela Caixa Econômica Federal, em desfavor do Sr. Romildo Ferreira Santos, prefeito do município de Cipó/BA, na gestão 2013-2016, em razão da omissão no dever de prestar contas do contrato de repasse 251.258-04/2008 (peça 2, p. 40-47) e termos aditivos celebrados com o Ministério das Cidades, com interveniência da Caixa, tendo por objeto a execução ou aquisição de unidades habitacionais no município (peça 2, p. 123) .
HISTÓRICO 
2.  O contrato de repasse foi celebrado em 9/5/2008, sendo previstos recursos no valor total de R$ 517.755,00, com R$ 493.100,00 de recursos da União e contrapartida de R$ 24.655,00, dos quais R$ 433.878,64 foram desbloqueados conforme quadro abaixo (peça 2, p.4) :
	Data
	União (R$) 
	Contrapartida (R$) 
	Total (R$) 

	3/2/2012
	78.114,55
	4.221,06
	82.335,61

	10/5/2012
	102.942,34
	4.833,00
	107.775,34

	19/11/2012
	136.639,22
	6.859,00
	143.498,22

	22/3/2013
	75.956,74
	3.800,00
	79.756,74

	12/6/2013
	13.859,71
	661,84
	14.521,55

	15/7/2013
	5.266,80
	724,38
	5.991,18

	TOTAL
	412.779,36
	21.099,28
	433.878,64

3.  Foram prestadas e aprovadas pela Caixa as contas das cinco primeiras parcelas (peça 2, p. 8) . Não houve prestação de contas apenas da última parcela, no valor de R$ 5.991,18. Consta dos autos comprovante da devolução, em que a Caixa Econômica Federal transfere ao Banco do Brasil S/A, mediante TED, a quantia de R$ 43.546,52, referente ao saldo de recursos não utilizados e rendimentos auferidos em aplicação financeira (peça 2, p. 104) .
4.  Segundo o parecer 2/2016/GIGOV/FS, de 6/1/2016 (peça 2, p. 4) , a execução do objeto iniciou em 25/1/2010, tendo sido executados 83,80% do total previsto para o contrato, correspondendo a R$ 433.878,64. De acordo com o parecer, com a execução desse percentual, o objeto pode cumprir com os objetivos previstos no plano de trabalho, gerando, portanto, o benefício social esperado.
5.  A instauração da presente tomada de contas especial decorreu da omissão no dever de prestar contas, destacando a ausência de apresentação do relatório final do trabalho social, lista de beneficiários CadÚnico, regularização fundiária e a declaração de devolução do recurso não utilizado no trabalho social (peça 2, p. 115-118) .
6.  O responsável foi devidamente notificado, na data de 30/6/2015 quando ainda era prefeito, para que apresentasse a prestação de contas final do total dos recursos utilizados, conforme ofício 2373/2015, de 19/6/2015 (peça 2, p. 9-10 e AR à peça 2, p. 12) .
7.  No relatório de TCE 115/2016 (Peça 2, p. 115-118) , o tomador de contas concluiu que o prejuízo importaria no valor original de R$ 407.512,56, imputando-se a responsabilidade a Romildo Ferreira dos Santos, prefeito do município de Cipó/BA, na gestão 2013-2016, responsável pela apresentação da prestação de contas final do contrato de repasse 251258-04/2008.
8.  A Controladoria-Geral da União emitiu o relatório de auditoria 495/2017 (peça 2, p. 125-128) em concordância com o relatório do tomador de contas. O certificado de auditoria e o parecer do dirigente do órgão de controle interno concluíram pela irregularidade das presentes contas (peça 2, p. 129-131) .
9.  O ministro responsável pela área atestou haver tomado conhecimento das conclusões contidas no relatório e certificado de auditoria, bem como do parecer conclusivo do dirigente do órgão de controle interno manifestando-se pela irregularidade das contas e determinou o encaminhamento do processo ao Tribunal de Contas da União (peça 2, p. 135) .
ANÁLISE DOS PRESSUPOSTOS DE PROCEDIBILIDADE DA IN/TCU 71/2012
10.  Verifica-se que não houve o transcurso de mais de dez anos desde o fato gerador sem que tenha havido a notificação do responsável pela autoridade administrativa federal competente (art. 6º, II, c/c art. 19 da IN/TCU 71/2012, modificada pela IN/TCU 76/2016) , uma vez que os últimos recursos foram transferidos em 15/7/2013 e o responsável foi notificado sobre as irregularidades pela autoridade administrativa competente em 30/6/2015, conforme ofício e AR à peça 2, p. 9-12. 
11.  Verifica-se que o valor atualizado do débito apurado (sem juros) em 1/1/2017 é superior a R$ 100.000,00, na forma estabelecida conforme os arts. 6º, I, e 19 da IN/TCU 71/2012, modificada pela IN/TCU 76/2016) . 
12.  Dessa forma, a tomada de contas especial está devidamente constituída e em condição de dar prosseguimento ao processo.
13.  Na instrução preliminar (peça 4) foi procedido o seguinte exame técnico:
'EXAME TÉCNICO 
13. A situação retratada na presente tomada de contas especial reflete execução de 83,8% do objeto, em que os objetivos previstos no projeto foram atingidos, com o empreendimento apresentando funcionalidade, conforme informado no parecer de peça 2, p. 4-6. 
14. A despeito disso, a Caixa Econômica instaurou a TCE em razão da omissão no dever de prestar contas finais, apesar de terem sido apresentadas prestação de contas parciais das cinco primeiras parcelas liberadas, deixando de apresentar prestação de contas da sexta e última parcela, no valor de R$ 5.266,80, correspondente a recursos da União. 
15. Malgrado a decisão da Caixa, é de entendimento dominante no Tribunal que nesses casos, na ausência de prestação de contas final, deve-se considerar a apresentação de eventuais prestações de contas parciais, de modo que no cálculo do débito pela ausência de prestação de contas final devem ser descontados os valores correspondentes às prestações de contas parciais apresentadas, ainda mais no presente caso em que as prestações de contas parciais foram aprovadas pela concedente.
 (...) 
19. Não obstante, uma vez que são apresentadas outras questões como é o caso de ausência de apresentação do relatório final do trabalho social, lista de beneficiários CadÚnico, regularização fundiária e a declaração de devolução do recurso não utilizado no trabalho social, cabe analisar se tais impropriedades acarretam condenação em débito. Pensamos que não, pois foram aprovadas as cinco primeiras prestações de contas, restando apenas uma que é de valor irrisório e está consignado pela Caixa que a obra apresenta funcionalidade e cumpre seu objetivo. 
20. Não conseguimos vislumbrar nexo causal entre essas impropriedades, que são de caráter formal, e eventual dano ao erário e ainda mais pelo valor total dos recursos repassados, razão pela qual insistimos na proposta de arquivamento do processo a despeito desses fatos. Ademais, tais fatos definitivamente não impedem que o objeto cumpra seu objetivo, conforme já demonstrado. 
21. Nem mesmo seria caso de audiência, pois se o motivo do arquivamento se deve à racionalização administrativa e economia processual, com vistas a evitar que o custo da cobrança seja superior ao valor da importância a ser ressarcida, mostra-se incoerente, que apesar de existir dano inferior a R$ 100.000,00, que se dê prosseguimento ao processo na busca de aplicação de eventual multa ao gestor. 
19. Por derradeiro, cite-se que não foram identificados outros débitos em outros processos tendo como responsável o Sr. Romildo Ferreira Santos.'
14.  Enfim, na instrução preliminar foi proposto o seguinte encaminhamento:
'PROPOSTA DE ENCAMINHAMENTO 
21. Diante do exposto, submetem-se os autos à consideração superior, propondo: 
a) arquivar o presente processo, com fundamento no art. 93 da Lei 8.443/1992, nos arts. 169, VI, e 213 do RI/TCU, bem como no art. 6º, I, c/c o art. 19 da IN/TCU 71/2012; 
b) enviar cópia do acórdão que vier a ser proferido à Caixa Econômica Federal e ao Sr. Jair Luiz Montes, para ciência, informando que a presente deliberação, acompanhada do relatório e do voto que a fundamenta, está disponível para a consulta no endereço www.tcu.gov.br/acordaos, além de esclarecer que, caso requerido, o TCU poderá fornecer sem custos as correspondentes cópias em mídia impressa.'
15.  No entanto, o diretor da subunidade técnica divergiu da proposta nos seguintes termos (peça 5) :
'Manifesto-me vênias com a proposta formulada na instrução à peça antecedente. 
 (...) 
4. De acordo com o relatório de tomada de contas especial (peça 2, p. 115-118) o motivo para a instauração da tomada de contas especial foi a omissão no dever de prestar contas, destacando a ausência de apresentação do relatório final do trabalho social, lista de beneficiários CadÚnico, regularização fundiária e a declaração de devolução do recurso não utilizado no trabalho social. 
5. Assim, embora a funcionalidade da obra tenha sido atestada pela Caixa, a ausência dos documentos listados acima impediria a comprovação de que as unidades habitacionais construídas estariam cumprindo o objetivo do contrato de repasse 251.258-04/2008. 
 (...) 
8. Diante do exposto, submetem-se os autos à consideração superior propondo realizar diligência, com fundamento nos arts. 10, § 1º, e 11 da Lei 8.443/1992, c/c o art. 157 do RI/TCU, ao município de Cipó/BA, para que, no prazo de quinze dias:
8.1. Informe se as unidades habitacionais objeto do contrato de repasse 251.258-04/2008 estão sendo efetivamente utilizadas pela população; 
8.2. Apresente lista dos beneficiários devidamente documentada; 
8.3. Informe se houve regularização fundiária do terreno onde foram construídas as unidades habitacionais, encaminhado documentos comprobatórios da regularização; 
8.4. Apresente o relatório final do trabalho social; 
8.5. Apresente a declaração de devolução do recurso não utilizado no trabalho social.'
16.  A proposta do diretor foi acolhida pelo titular da Secex-TCE (peça 6) , dando origem ao ofício 0907/2018-TCU/Secex-TCE, de 31/7/2018 (peça 8) , reiterado pelo ofício 3529/2019-TCU/Secex-TCE, de 10/6/2019 (peça 12) , ambos endereçados à prefeitura municipal de Cipó/BA.
17.  Por meio do despacho de conclusão das comunicações processuais (peça 14) foi atestada a entrega e validade da ciência dos responsáveis, conforme resumo adiante: 
	Ofício
	Destinatário
	Data da ciência
	Resposta

	0907/2018- de 31/7/2018 (peça 8) 
	Prefeitura Municipal de Cipó/BA
	21/8/2018 (peça 9) 
	Não houve

	3529/2019- de 10/6/2019 (peça 12) 
	Prefeitura Municipal de Cipó/BA
	3/7/2019 (peça 13) 
	Não houve

18.  Não obstante a certificação da entrega das correspondências no endereço da prefeitura municipal de Cipó/BA (item 16, retro) , não houve atendimento à diligência formulada.
19.  Na instrução inicial (peça 15) , analisando-se os documentos nos autos, concluiu-se pela necessidade de realização de citação e audiência para as irregularidades abaixo:
'Citação
Responsável: Romildo Ferreira Santos, prefeito do município de Cipó/BA na gestão 2013-2016.
Irregularidade 1: não comprovação da boa e regular aplicação de parte dos recursos federais repassados ao município de Cipó/BA, em face da omissão no dever de prestar contas final da sexta parcela dos recursos oriundos do contrato de repasse 251.258-04/2008, cujo prazo encerrou-se em 3/9/2014;
Conduta 1: omitir-se no dever de prestar contas final da sexta parcela dos recursos oriundos do contrato de repasse 251.258-04/2008, quando estava obrigado a apresentar a prestação de contas até 3/9/2014;
Nexo de causalidade: a conduta descrita impediu o estabelecimento do nexo causal entre as possíveis despesas efetuadas e a sexta parcela dos recursos recebidos no âmbito do contrato de repasse 251.258-04/2008.
Irregularidade 2: não comprovação da regularidade fundiária, devido a ausência da documentação que constitui o direito real sobre o imóvel em favor das famílias beneficiárias, referente ao contrato de repasse 251.258-04/2008.
Conduta 2: não providenciar a regularização fundiária dos terrenos onde foram construídas as unidades habitacionais, com a documentação que constitui o direito real sobre os imóveis em favor das famílias beneficiárias.
Irregularidade 3: não alcance da finalidade pactuada, em face da ausência da entrega dos títulos registrados em cartório em nome dos beneficiários finais do contrato de repasse 251.258-04/2008.
Conduta 3: não providenciar a entrega dos títulos registrados em cartório em nome dos beneficiários finais do contrato de repasse 251.258-04/2008.
Nexo de causalidade (para as condutas 2 e 3) : a não apresentação da prestação de contas finais e dos documentos da regularização fundiária e da entrega das unidades habitacionais contribuiu para as irregularidades na execução do objeto e alcance da finalidade prevista no âmbito do contrato de repasse 251.258-04/2008, resultando em presunção de dano ao erário.
Irregularidade 4: não comprovação da execução do trabalho social previsto no contrato de repasse 251.258-04/2008, correspondente ao valor de R$ 11.018,75 (recursos federais) devido a não entrega do relatório final do trabalho social.
Conduta 4: não enviar o relatório final do trabalho social previsto no contrato de repasse 251.258-04/2008. 
Nexo de causalidade: o não envio do relatório final do trabalho social impediu aferir a realização dessa meta, contribuindo para o prejuízo da ordem de R$ 11.018,75.
Culpabilidade: É razoável afirmar que era possível ao responsável ter consciência da ilicitude do ato que praticou, dada sua condição de gestor dos recursos à época dos fatos. É razoável afirmar que era exigível do responsável conduta diversa daquelas que ele adotou consideradas as circunstâncias que o cercavam. Esperava-se que o responsável prestasse contas da sexta parcela dos recursos geridos, providenciasse a regularização fundiária dos terrenos onde foram construídas as unidades habitacionais, a entrega dos títulos registrados em cartório em nome dos beneficiários finais e a entrega dos títulos registrados em cartório em nome dos beneficiários finais.
Débito atribuído ao Sr. Romildo Ferreira Santos, prefeito do município de Cipó/BA na gestão 2013-2016.
	Data de ocorrência
	Valor histórico (R$) 

	12/6/2013
	11.018,75

	15/7/2013
	5.266,80

Responsável: Município de Cipó/BA.
Irregularidade: Acréscimo do patrimônio municipal das unidades habitacionais construídas com recursos federais oriundos do contrato de repasse 251.258-04/2008, no montante de R$ 396.493,81, em decorrência da não comprovação da regularização fundiária dos imóveis e da não entrega dos títulos registrados em cartório em nome dos beneficiários finais do referido contrato.
Conduta: Acrescer o seu patrimônio das unidades habitacionais construídas com recursos federais oriundos do contrato de repasse 251.258-04/2008.
Nexo de causalidade: o acréscimo indevido ao patrimônio municipal das unidades habitacionais construídas, configurou o prejuízo em razão do não alcance da finalidade social pactuada no contrato de repasse 251.258-04/2008;
Evidências: contrato de repasse 251.258-04/2008 (peça 2, p. 40-47) , relatório de TCE 115/2016 (Peça 2, p. 115-118) , relatório de auditoria 495/2017 (peça 2, p. 125-128) , relatório de acompanhamento de engenharia (RAE) , de 11/6/2013 (peça 2, p. 85-91) . Parecer 2/2016/GIGOV/FS, de 6/1/2016 (peça 2, p. 4-6) .
Dispositivos violados: art. 37, caput, c/c o art. 70, parágrafo único, da Constituição da República Federativa do Brasil, art. 93 do Decreto-lei 200/1967; art. 66, caput, do Decreto 93.872/1986, arts. 22 e 28 da IN STN/MF 01, de 15/1/1997 e Cláusulas Primeira e Terceira, item 3.2, letras 'a' e 'e', do contrato de repasse 251.258-04/2008.
Débito atribuído ao município de Cipó/BA, em solidariedade com o Sr. Romildo Ferreira Santos.
	Data de ocorrência
	Valor histórico (R$) 

	3/2/2012
	78.114,55

	10/5/2012
	102.942,34

	19/11/2012
	136.639,22

	22/3/2013
	75.956,74

	12/6/2013
	2.840,96

Audiência
Responsável: Romildo Ferreira Santos, prefeito do município de Cipó/BA na gestão 2013-2016.
Irregularidade: não cumprimento do prazo para apresentação da prestação de contas final da sexta parcela dos recursos oriundos do contrato de repasse 251.258-04/2008, cujo prazo encerrou-se em 3/9/2014;
Conduta: descumprir o prazo originalmente estipulado para prestação de contas final da sexta parcela dos recursos oriundos do contrato de repasse 251.258-04/2008, cujo prazo encerrou-se em 3/9/2014;
Nexo de causalidade: a conduta descrita configurou descumprimento de norma e contribuiu para impedir o estabelecimento do nexo causal entre as possíveis despesas efetuadas com os recursos recebidos, no âmbito do ajuste.
Culpabilidade: É razoável afirmar que era possível ao responsável ter consciência da ilicitude do ato que praticou, dada sua condição de gestor dos recursos à época dos fatos. É razoável afirmar que era exigível do responsável conduta diversa daquelas que ele adotou consideradas as circunstâncias que o cercavam. Esperava-se que o responsável cumprisse o prazo originalmente estipulado para prestação de contas final da sexta parcela dos recursos oriundos do contrato de repasse 251.258-04/2008.
Evidências: contrato de repasse 251.258-04/2008 (peça 2, p. 40-47) , relatório de TCE 115/2016 (Peça 2, p. 115-118) , relatório de auditoria 495/2017 (peça 2, p. 125-128) , relatório de acompanhamento de engenharia (RAE) , de 11/6/2013 (peça 2, p. 85-91) . 
Normas infringidas: art. 37, caput c/c o art. 70, parágrafo único, da Constituição da República Federativa do Brasil, art. 93 do Decreto-lei 200/67, art. 66 do Decreto 93.872/1996, art. 28 da IN STN/MF 01, de 15/1/1997 e Cláusula Terceira, item 3.2, letra 'e', do contrato de repasse 251.258-04/2008.
Audiência
Responsável: Abel Alves Araújo, atual prefeito do município de Cipó/BA.
Ocorrência: não cumprimento de diligência ou de decisão deste Tribunal, no prazo fixado, sem causa justificada;
Conduta: descumprir diligência ou decisão deste Tribunal, no prazo fixado, sem causa justificada;
Nexo de causalidade: o não cumprimento de diligência ou decisão deste Tribunal, no prazo fixado, sem causa justificada, contribuiu para prejudicar o desenvolvimento regular da TCE;
Culpabilidade: É razoável afirmar que era possível ao responsável ter consciência da ilicitude do ato que praticou, dada sua condição de prefeito à época dos fatos. É razoável afirmar que era exigível do responsável conduta diversa daquela que ele adotou consideradas as circunstâncias que o cercavam. Esperava-se que o responsável cumprisse a diligência desta Corte, o que contribuiria para o desenvolvimento regular desta tomada de contas especial.
Norma infringida: Princípios da celeridade e economia processual; arts. 11 e 58, IV, da Lei 8.443/1992.
Evidências: ofício Secex-TCE 0907/2018, de 31/7/2018 (peça 8) ; ofício Secex-TCE 3529/2019, de 10/6/2019 (peça 12) ; Despacho de Conclusão das Comunicações Processuais (peça 14) .'
20.  O relator, por meio do despacho à peça 18, concordou com as citações e audiências, ressalvando que:
'18. Ressalto, a propósito da audiência do Sr. Romildo Ferreira Santos, que não deve ficar circunscrita à não apresentação da prestação de contas parcial relativa à aplicação da sexta e última parcela de recursos federais liberada.
19. O contrato de repasse estabeleceu que a prestação de contas final, a ser apresentada em até 60 dias após o término de sua vigência, deveria abranger a totalidade dos recursos repassados. Cabe mencionar, ainda, que, com a ausência da referida prestação de contas, não se logrou comprovar o atingimento da finalidade social do objeto do contrato de repasse em questão, tendo em vista que, conforme ressaltado pelo tomador de contas especial, não houve a 'apresentação do relatório final do trabalho social, lista de beneficiários CadÚnico, regularização fundiária e a declaração de devolução do recurso não utilizado no trabalho social' 
 20. Pelo exposto, considerando que, consoante o entendimento firmado por meio do Acórdão 1441/2016-TCU-Plenário, não ocorreu a prescrição da pretensão punitiva no presente caso, autorizo a realização das audiências dos responsáveis propostas pela unidade instrutiva, com o ajuste na audiência do Sr. Romildo Ferreira Santos exposto acima.'
21.  Em cumprimento ao pronunciamento da unidade (peça 18) , foi efetuada citação e audiência dos responsáveis, nos moldes adiante:
Responsável: Romildo Ferreira Santos, prefeito do município de Cipó/BA na gestão 2013-2016.
	Comunicação: Ofício 14880/2020- Secomp-4, de 29/4/2020 (peça 22) 
Data da Ciência: 11/5/2020 (peça 23) 
Observação: Ofício enviado para o endereço do responsável, conforme pesquisa de endereço no sistema da Receita Federal.
	
Responsável: Abel Alves Araújo, atual prefeito do município de Cipó/BA.
	Comunicação: Ofício 14879/2020- Secomp-4, de 29/4/2020 (peça 24) 
Data da Ciência: 12/5/2020 (peça 24) 
Observação: Ofício enviado para o endereço do município de Cipó/BA.
	
Responsável: Município de Cipó/BA.
	Comunicação: Ofício 14879/2020- Secomp-4, de 29/4/2020 (peça 24) 
Data da Ciência: 12/5/2020 (peça 24) 
Observação: Ofício enviado para o endereço do município de Cipó/BA.
	
22.  Conforme despacho de conclusão das comunicações processuais (peça 25) , as providências inerentes às comunicações processuais foram concluídas. 
23.  Transcorrido o prazo regimental, os responsáveis permaneceram silentes, devendo ser considerados revéis, nos termos do art. 12, §3º, da Lei 8.443/1992.
ANÁLISE DOS PRESSUPOSTOS DE PROCEDIBILIDADE DA IN/TCU 71/2012
Avaliação de Viabilidade do Exercício do Contraditório e Ampla Defesa
24.  Verifica-se que não houve o transcurso de mais de dez anos desde o fato gerador sem que tenha havido a notificação do responsável pela autoridade administrativa federal competente (art. 6º, II, c/c art. 19 da IN/TCU 71/2012, modificada pela IN/TCU 76/2016) , uma vez que o fato gerador da irregularidade sancionada ocorreu em 3/9/2014 (data final para prestação de contas) , e os responsáveis Romildo Ferreira Santos foi notificado sobre a irregularidade pela autoridade administrativa competente conforme abaixo:
24.1.  Romildo Ferreira Santos, por meio do ofício 2372/2015, de 19/06/2015 (peça 9) , recebido em 30/6/215, conforme AR (peça 12) .
Valor de Constituição da TCE
25.  Verifica-se, ainda, que o valor atualizado do débito apurado (sem juros) é superior ao limite mínimo de R$ 100.000,00, na forma estabelecida conforme os arts. 6º, I, e 19 da IN/TCU 71/2012, modificada pela IN/TCU 76/2016. 
EXAME TÉCNICO
Da validade das notificações:
26.  Preliminarmente, cumpre tecer breves considerações sobre a forma como são realizadas as comunicações processuais no TCU. A esse respeito, destacam-se o art. 179, do RI/TCU (Resolução 155, de 4/12/2002) e o art. 4º, III, § 1º, da Resolução TCU 170, de 30 de junho de 2004, in verbis:
'Art. 179. A citação, a audiência ou a notificação, bem como a comunicação de diligência, farse-ão:
I - mediante ciência da parte, efetivada por servidor designado, por meio eletrônico, fac-símile, telegrama ou qualquer outra forma, desde que fique confirmada inequivocamente a entrega da comunicação ao destinatário;
II - mediante carta registrada, com aviso de recebimento que comprove a entrega no endereço do destinatário;
III - por edital publicado no Diário Oficial da União, quando o seu destinatário não for localizado
 (...) 
Art. 3º As comunicações serão dirigidas ao responsável, ou ao interessado, ou ao dirigente de órgão ou entidade, ou ao representante legal ou ao procurador constituído nos autos, com poderes expressos no mandato para esse fim, por meio de:
I - correio eletrônico, fac-símile ou telegrama;
II - servidor designado;
III - carta registrada, com aviso de recebimento;
IV - edital publicado no Diário Oficial da União, quando o seu destinatário não for localizado, nas hipóteses em que seja necessário o exercício de defesa.
Art. 4º. Consideram-se entregues as comunicações:
I - efetivadas conforme disposto nos incisos I e II do artigo anterior, mediante confirmação da ciência do destinatário;
II - realizadas na forma prevista no inciso III do artigo anterior, com o retorno do aviso de recebimento, entregue comprovadamente no endereço do destinatário;
III - na data de publicação do edital no Diário Oficial da União, quando realizadas na forma prevista no inciso IV do artigo anterior.
§ 1º O endereço do destinatário deverá ser previamente confirmado mediante consulta aos sistemas disponíveis ao Tribunal ou a outros meios de informação, a qual deverá ser juntada ao respectivo processo (...) .'
27.  Bem se vê, portanto, que a validade da citação via postal não depende de que o aviso de recebimento seja assinado pelo próprio destinatário da comunicação, o que dispensa, no caso em tela, a entrega do AR em 'mãos próprias'. A exigência da norma é no sentido de o Tribunal verificar se a correspondência foi entregue no endereço correto, residindo aqui a necessidade de certeza inequívoca. 
28.  Não é outra a orientação da jurisprudência do TCU, conforme se verifica dos julgados a seguir transcritos:
'São válidas as comunicações processuais entregues, mediante carta registrada, no endereço correto do responsável, não havendo necessidade de que o recebimento seja feito por ele próprio (Acórdão 3648/2013-TCU-Segunda Câmara, relator ministro José Jorge) ;'
'É prescindível a entrega pessoal das comunicações pelo TCU, razão pela qual não há necessidade de que o aviso de recebimento seja assinado pelo próprio destinatário. Entregandose a correspondência no endereço correto do destinatário, presume-se o recebimento da citação. (Acórdão 1019/2008-TCU-Plenário, relator ministro Benjamin Zymler) ;'
'As comunicações do TCU, inclusive as citações, deverão ser realizadas mediante Aviso de Recebimento - AR, via Empresa Brasileira de Correios e Telégrafos, bastando para sua validade que se demonstre que a correspondência foi entregue no endereço correto. (Acórdão 1526/2007-TCU-Plenário, relator ministro Aroldo Cedraz) .'
29.  A validade do critério de comunicação processual do TCU foi referendada pelo Supremo Tribunal Federal, nos termos do julgamento do MS-AgR 25.816/DF, por meio do qual se afirmou a desnecessidade da ciência pessoal do interessado, entendendo-se suficiente a comprovação da entrega do 'AR' no endereço do destinatário:
'Ementa: agravo regimental. Mandado de segurança. Desnecessidade de intimação pessoal das decisões do tribunal de contas da união. art. 179 do regimento interno do TCU. Intimação do ato impugnado por carta registrada, iniciado o prazo do art. 18 da lei nº 1.533/51 da data constante do aviso de recebimento. Decadência reconhecida. Agravo improvido.
O envio de carta registrada com aviso de recebimento está expressamente enumerado entre os meios de comunicação de que dispõe o Tribunal de Contas da União para proceder às suas intimações.
O inciso II do art. 179 do Regimento Interno do TCU é claro ao exigir apenas a comprovação da entrega no endereço do destinatário, bastando o aviso de recebimento simples.'
Da revelia dos responsáveis município de Cipó/BA, Romildo Ferreira Santos e Abel Alves Araújo, prefeitos do município de Cipó/BA nas gestões 2013-2016 e 2017-2020, respectivamente.
30.  No caso vertente, a citação dos responsáveis se deu em endereços provenientes de pesquisas de endereços realizadas pelo TCU, em endereços constantes nos sistemas CPF e CNPJ da Receita Federal. A entrega dos ofícios citatórios nesses endereços ficou comprovada conforme detalhamento a seguir:
30.1.  Romildo Ferreira Santos, ofício 14880/2020- Secomp-4, de 29/4/2020 (peça 22) , com data da ciência em 11/5/2020 (peça 23) , origem no sistema da Receita Federal.
30.2.  Município de Cipó/BA e Abel Alves Araújo, ofício 14879/2020- Secomp-4, de 29/4/2020 (peça 24) , com data da ciência em 12/5/2020 (peça 24) . Neste caso, o ofício foi enviado ao mesmo endereço do município, em que se localiza a prefeitura de Cipó/BA e local de trabalho do atual gestor (peça 19) . 
31.  Nos processos do TCU, a revelia não leva à presunção de que seriam verdadeiras todas as imputações levantadas contra os responsáveis, diferentemente do que ocorre no processo civil, em que a revelia do réu opera a presunção da verdade dos fatos narrados pelo autor (Acórdão 1009/2018-TCU-Plenário, relator: Bruno Dantas; 2369/2013 - TCU - Plenário, relator: Benjamin Zymler e 2449/2013 - TCU - Plenário, relator: Benjamin Zymler) . Dessa forma, a avaliação da responsabilidade do agente não pode prescindir da prova existente no processo ou para ele carreada. 
32.  Ao não apresentarem suas defesas, os responsáveis deixaram de produzir prova da regular aplicação dos recursos sob suas responsabilidades, em afronta às normas que impõem aos gestores públicos e entes políticos a obrigação legal de, sempre que demandados pelos órgãos de controle, apresentarem os documentos que demonstrem a correta utilização das verbas públicas, a exemplo do contido no art. 93 do Decreto-Lei 200/1967: 'Quem quer que utilize dinheiros públicos terá de justificar seu bom e regular emprego na conformidade das leis, regulamentos e normas emanadas das autoridades administrativas competentes.' 
33.  Mesmo as alegações de defesa não sendo apresentadas, considerando o princípio da verdade real que rege esta Corte, procurou-se buscar, em manifestações dos responsáveis na fase interna desta tomada de contas especial, se havia algum argumento que pudesse ser aproveitado a seu favor. 
34.  Contudo, na fase interna não foram apresentados argumentos que elidissem as irregularidades apontadas, presumindo-se como válida a análise prévia da tomada de contas especial efetiva nas instruções anteriores conforme a seguir exposta.
35.  O contrato de repasse 251.258-04/2008 (peça 2, p. 40-47) foi celebrado entre o Ministério das Cidades e município de Cipó/BA objetivando a execução ou aquisição de unidades habitacionais no município (peça 2, p. 123) . 
36.  De acordo com o relatório de acompanhamento de engenharia de 11/6/2013 (peça 2, p. 85-91) , 28 unidades habitacionais foram construídas pela empresa Rodenge Serviços e Construções Ltda. (CNPJ 01.788.509/0001-03) , concluídas com funcionalidade (peça 2, p. 88) , de modo a isentar a empreiteira de responsabilidade nesta TCE.
37.  A diligência realizada por meio dos ofícios mencionados no item 16 retro visava, na realidade, aferir o cumprimento dos trabalhos do serviço social e da finalidade esperada no ajuste, qual seja a entrega dos imóveis aos beneficiários, com as escrituras públicas registradas em cartório, de modo a garantir-lhes a posse e a propriedade das unidades habitacionais.
38.  De fato, no caso de obras envolvendo a construção de unidades habitacionais não basta a comprovação das construções, sendo necessário, supletivamente, que haja a demonstração de que os beneficiários cadastrados pelo ente público obtiveram a posse e propriedade dos imóveis, em atenção ao princípio da efetividade. 
39.  O contrato de repasse 251.258-04/2008 teve vigência estipulada para o período de 9/5/2008 a 5/7/2014, com prazo para prestação de contas até 3/9/2014 (peça 2, p. 123) , de modo a ultrapassar intervalo de execução das obras, ocorrido entre 2/5/2011 e 11/6/2013 (peça 2, p. 85-86) e a alcançar a gestão do Sr. Romildo Ferreira Santos, prefeito do município de Cipó/BA (2013-2016) .
40.  Coube, portanto ao Sr. Romildo Ferreira Santos, na condição de prefeito do município de Cipó/BA (gestão 2013-2016) , e dele foi requisitada pela Caixa, a comprovação da realização dos trabalhos sociais e da entrega dos imóveis por meio do encaminhamento das listas de beneficiários e dos documentos de regularização fundiária de cada unidade habitacional.
41.  Por outro lado, uma vez demonstrada a execução e funcionalidade do empreendimento sem a constatação/apontamento de ações danosas, ilícitas, tais como superfaturamento, locupletamento, ou desvio de recursos, por parte de qualquer agente público ou privado, na fase executória, forçoso é reconhecer a responsabilidade do ente público, no caso o município de Cipó/BA, posto que, enquanto não comprovada a destinação dos imóveis, subentende-se que os mesmos ficam sob a guarda, ou seja, incorporados ao patrimônio do município contratante.
42.  Na diligência foi solicitado ao município de Cipó/BA que informasse se as unidades habitacionais objeto do contrato de repasse 251.258-04/2008 estão sendo efetivamente utilizadas pela população, além do encaminhamento da lista dos beneficiários, com os documentos comprobatórios da regularização fundiária dos imóveis. Foi solicitado, ainda, o relatório final do trabalho social e/ou declaração de devolução dos recursos não utilizados nessa meta.
43.  Segundo o quadro de composição do investimento do plano de trabalho, os recursos financeiros deveriam ser distribuídos da seguinte forma (peça 2, p. 17-24) :
	Serviço
	Un.
	Quant.
	Invest. (R$) 
	União (R$) 
	Contrapartida (R$) 
	Total (R$) 

	Projeto
	un.
	1
	5.683,45
	5.683,45
	0,00
	5.683,45

	Serv. preliminares
	un.
	1
	11.069,42
	11.069,42
	0,00
	11.069,42

	Terraplenagem
	m²
	844,71
	43.626,89
	43.626,89
	0,00
	43.626,89

	Un. Habitacionais
	un.
	29
	371.204,60
	371.204,60
	0,00
	371.204,60

	Abast. Água
	M
	184,64
	7.613,27
	7.613,27
	0,00
	7.613,27

	Esg. Sanitário
	un.
	29
	13.773,86
	13.773,86
	0,00
	13.773,86

	Obras viárias
	m²
	2.550,38
	28.909,73
	28.909,73
	0,00
	28.909,73

	Energ. Elétrica
	M
	190,32
	23.184,48
	0,00
	23.184,48
	23.184,48

	Trabalho social
	un.
	29
	12.519,30
	11.018,75
	1.500,55
	12.519,30

	Totais (R$) 
			517.585,00
	492.899,97
	24.685,03
	517.585,00

44.  O relatório de acompanhamento de engenharia (RAE) , de 11/6/2013 (peça 2, p. 85-91) , atestou a execução dos seguintes itens:
	Serviço
	Un.
	Quant.
	Invest. (R$) 
	União (R$) 
	Contrapartida (R$) 
	Total (R$) 

	Projeto
	un.
	1
	5.683,45
	5.683,45
	0,00
	5.683,45

	Serv. preliminares
	un.
	1
	11.069,42
	11.069,42
	0,00
	11.069,42

	Terraplenagem
	m²
	844,71
	43.626,89
	43.626,89
	0,00
	43.626,89

	Un. Habitacionais
	un.
	29
	371.204,60
	371.204,60
	0,00
	371.204,60

	Abast. Água
	M
	184,64
	7.613,27
	7.613,27
	0,00
	7.613,27

	Esg. Sanitário
	un.
	29
	13.773,86
	13.773,86
	0,00
	13.773,86

	Obras viárias
	m²
	2.550,38
	28.909,73
	28.909,73
	0,00
	28.909,73

	Energ. Elétrica
	M
	190,32
	23.184,48
	0,00
	23.184,48
	23.184,48

	Trabalho social
	un.
	29
	12.519,30
	11.018,75
	1.500,55
	12.519,30

	Totais (R$) 
			517.585,00
	492.899,97
	24.685,03
	517.585,00

45.  O quadro acima permite concluir que havia a previsão de gastos da ordem de R$ 12.519,30 em trabalhos sociais, sendo R$ 11.018,75 com recursos federais e R$ 1.500,55 em contrapartida. 
46.  No total foram gastos R$ 412.779,36 da verba da União (item 2, retro) sem comprovação da finalidade alcançada. Dessa forma, o suposto prejuízo aos cofres federais deve ser contabilizado no total de R$ 412.779,36, sendo R$ 401.760,61 relativos às unidades habitacionais e R$ 11.018,75 correspondentes aos trabalhos sociais não comprovados.
47.  Essencial frisar que o contratado apresentou as prestações de contas das 5 primeiras parcelas desbloqueadas (v. item 2, retro) , as quais foram aprovadas pela Caixa. Apenas não foi apresentada a prestação de contas final da sexta parcela de R$ 5.991,18. 
48.  Segundo se depreende das manifestações da Caixa, juntamente com a prestação de contas da última parcela (peça 2, p. 8) , o encerramento do contrato de repasse 251.258-04/2008 se concluiria com o envio da lista dos beneficiários devidamente documentada, demonstrando a regularização fundiária dos terrenos onde foram construídas as unidades habitacionais, e também com a apresentação do relatório final do trabalho social e a declaração de devolução do recurso não utilizado no trabalho social.
49.  A Caixa expediu ao Sr. Romildo Ferreira Santos, prefeito do município de Cipó/BA na gestão 2013-2016 o ofício 2372/2015/GIGOv/FS, de 19/6/2015 (peça 2, p. 9-10; AR peça 2, p. 12) requisitando os documentos retromencionados. 
50.  A hipótese de responsabilização de municípios pelo ressarcimento de recursos federais oriundos de convênios e outros instrumentos congêneres encontra respaldo na Decisão Normativa TCU 57/2004, que estabelece, em seu art. 1º, que, diante da existência de indícios de que o ente federativo foi beneficiado com a aplicação irregular dos recursos, este deve ser citado na pessoa de seu representante legal, solidariamente com o responsável. Destarte, na ausência de indícios de danos ao erário decorrentes de desvio de finalidade, de malversação de recursos por locupletamento, ou outra irregularidade que denote ação dolosa do agente público, conclui-se que enquanto não comprovadas as posses e as propriedades das unidades habitacionais mediante a entrega das escrituras públicas registradas em cartório aos beneficiários, o patrimônio do próprio município de Cipó/BA, ficou acrescido dos valores equivalentes a esses imóveis por terem sido construídos em área de sua titularidade.
51.  Nesta TCE, portanto, sobre a solidariedade entre o ex-prefeito e o município, cabe trazer à baila exemplo jurisprudencial acerca da possibilidade da responsabilização de ambos, conforme se depreende do seguinte trecho do voto do ministro-relator proferido no Acórdão 852/2007-TCU-Primeira Câmara, relator: ministro Augusto Nardes) :
'Voto:
 (...) 
3. Quanto ao mérito da questão, são necessárias algumas ponderações.
4. O primeiro aspecto que julgo oportuno avultar refere-se ao fato de que o entendimento consignado na decisão vergastada, no sentido de que o município não auferiu qualquer vantagem em decorrência do convênio celebrado com a Superintendência Regional do Incra/AP, não é, pelos motivos que passo a expor, escorreito.
5. Ocorre que, ainda em momento anterior ao referido decisum, integravam os autos declarações, fotografias e relatórios de inspeções in loco que demonstravam, de forma incontroversa, a instalação, naquela municipalidade, de 37,55 km de Rede de Eletrificação Rural.
6. Ora, a referida rede, cuja propriedade não é dos particulares por ela favorecidos, incorporou-se ao patrimônio do município, beneficiando-o, e, consoante registro promovido pelo próprio ex-prefeito no relatório de atendimento do objeto (fl. 179, v.p.) , também favoreceu a municipalidade ao fomentar a produção agrícola da região:
 (...) 
7. Assim, em decorrência do atual entendimento desta Corte, consolidado na Decisão Normativa 57/2004, o qual julgo pertinente aplicar ao caso concreto, deveria ter sido promovida, à época da decisão combatida, a citação do ente político envolvido, na pessoa do seu representante legal.
8. Então, para corrigir a falha em epígrafe e, principalmente, para ampliar a expectativa de ressarcimento ao Erário dos valores ora impugnados, é mister aplicarmos ao recurso sub examine o efeito translativo, pois a ausência de citação da municipalidade é, sem dúvida, questão de ordem pública. (...) '
52.  Portanto, a princípio, na linha acima, deve-se manter a responsabilização do município de Cipó/BA em solidariedade com o Sr. Romildo Ferreira Santos, prefeito na gestão 2013-2016, persistindo as seguintes condutas não elididas pelos responsáveis:
'Conduta atribuída ao município de Cipó/BA: Acrescer o seu patrimônio das unidades habitacionais construídas com recursos federais oriundos do contrato de repasse 251.258-04/2008, no montante de R$ 396.493,81.
Condutas do Sr. Romildo Ferreira Santos: 
Conduta 1: omitir-se no dever de prestar contas final da sexta parcela dos recursos oriundos do contrato de repasse 251.258-04/2008, quando estava obrigado a apresentar a prestação de contas até 3/9/2014;
Conduta 2: não providenciar a regularização fundiária dos terrenos onde foram construídas as unidades habitacionais, com a documentação que constitui o direito real sobre os imóveis em favor das famílias beneficiárias.
Conduta 3: não providenciar a entrega dos títulos registrados em cartório em nome dos beneficiários finais do contrato de repasse 251.258-04/2008.
Conduta 4: não enviar o relatório final do trabalho social previsto no contrato de repasse 251.258-04/2008.'
53.  A seu turno, a inércia do atual prefeito do município de Cipó/BA, Sr. Abel Alves Araújo, gestão 2017-2020, configura o não atendimento injustificado a diligência do relator, incidindo na sanção prevista no art. 58, IV, da Lei 8.443/1992, visto que não houve o devido atendimento à diligência saneadora requisitada nos autos, subsistindo a seguinte conduta imprópria passível de cominação de multa: 
'Conduta: descumprir diligência ou decisão deste Tribunal, no prazo fixado, sem causa justificada.'
57.  A propósito, considerando a responsabilidade do ente federativo, pois enquanto não comprovada a regularização fundiária com as emissões das escrituras aos beneficiários do Loteamento Cidade Nova, registradas no cartório de registro competente, legalmente os imóveis pertencem ao patrimônio do município de Aramari/BA (sic) , configurando o previsto na DN/TCU 57/2004, de 5/5/2004, arts. 1º e 3º.
58.  Nessas circunstâncias, a princípio, caberia a imposição de débito aos responsáveis e a aplicação de multa ao ex-prefeito Romildo Ferreira Santos e ao atual prefeito Abel Alves Araújo. Contudo, quanto ao município de Cipó/BA, cabe ressalvar o entendimento mais recente desta Corte no sentido de que a revelia do município não afasta eventual presunção de boa-fé que milita em favor da pessoa jurídica de direito público, tendo em vista que a apresentação de defesa é mero ônus processual, conforme se depreende do excerto abaixo:
'Acórdão 8704/2019-TCU-Segunda Câmara (relator: ministro substituto André de Carvalho) :
19. Associo-me à corrente que entende que a revelia do ente federado não afasta a presunção de boa-fé e não impede o deferimento de novo prazo. Desta forma, anuo à proposta formulada pelo auditor (peça 48) , de fixar novo e improrrogável prazo para recolhimento da dívida na forma do art. 202, §§ 3º a 5º, do Regimento Interno/TCU.
20. Por fim, com o objetivo de equalizar as etapas do processo com relação a todos os responsáveis, proponho que as contas dos ex-secretários sejam julgadas irregulares, com aplicação das multas cabíveis, após o transcurso do prazo de que trata o referido art. 202, § 3º, do RI/TCU, a exemplo do tratamento dado a situações análogas pelos acórdãos 947/2015 e 3.705/2015 (voto condutor, item 7) , ambos da 2ª Câmara, e Acórdão 3762/2019-TCU-Primeira Câmara (item 9.3) .'
59.  Esse entendimento está em consonância com o seguinte trecho do voto do relator deste feito, conforme abaixo transcrito:
'Acórdão 1768/2017-TCU-Primeira Câmara (relator: ministro Weder de Oliveira) 
Revelia do município citado
28. Outro ponto que exsurge destes autos diz respeito ao caminho a ser trilhado quanto à condenação do município (...) . O dispositivo art. 12, §§ 1º e 2º, da Lei 8.443/92 impõe que somente havendo resposta à citação é que se poderia analisar a ocorrência de boa-fé e a inexistência de outra irregularidade nas contas, condições necessárias para a concessão do novo prazo. Esse entendimento também é frequente em diversos julgados do TCU (Acórdão 3510/2016-TCU-Primeira Câmara, 1.937/2016-1ª C, 1.321/2014-1ªC, 284/2014-1ª C, 507/2016-2ª C, 2 e 465/2014-Plenário) .
29. Porém, o TCU, por diversas vezes, já deliberou que mesmo na hipótese da revelia do ente federado deve-se fixar novo e improrrogável prazo para o recolhimento da dívida, haja vista a prevalência da presunção da boa-fé que milita em favor do ente federado (Acórdão 6229/2016-TCU-Segunda Câmara, 1.713/2015-1ª C, 5.996/2014-1ª C, 4.213/2016-2ª C, 1.449/2013-2ªC e 5.11/2014-1ª C) . Assim, opina-se por esse posicionamento do TCU, eis que é a mais benéfico à população do município que não deveria ser penalizada, em razão de inépcia dos seus administradores.'
54.  Nessa linha, fica postergada para a próxima fase processual a verificação do débito atribuído exclusivamente ao Sr. Romildo Ferreira Santos, prefeito do município de Cipó/BA na gestão 2013-2016.
	Data de ocorrência
	Valor histórico (R$) 

	12/6/2013
	11.018,75

	15/7/2013
	5.266,80

55.  Também fica postergada para a próxima fase o julgamento, e repercussão, das contas dos Srs. Romildo Ferreira Santos e Abel Alves Araújo, prefeitos do município de Cipó/BA nas gestões 2013-2016 e 2017-2020. Nada impede que os responsáveis aproveitem a oportunidade e se manifestem nos autos, ainda que intempestivamente, quanto às citações e diligências que deixaram de atender, de forma a colaborar com o deslinde da TCE e, assim, serem beneficiados (com atenuantes e o instituto da boa-fé) no julgamento das contas.
Prescrição da Pretensão Punitiva 
56.  Vale ressaltar que a pretensão punitiva do TCU, conforme Acórdão 1441/2016-TCU-Plenário, relator: Benjamin Zymler, que uniformizou a jurisprudência acerca dessa questão, subordina-se ao prazo geral de prescrição indicado no art. 205 do Código Civil, que é de dez anos, contado da data de ocorrência da irregularidade sancionada, nos termos do art. 189 do Código Civil, sendo este prazo interrompido pelo ato que ordenar a citação, a audiência ou a oitiva do responsável. 
57.  No caso em exame, não ocorreu a prescrição, uma vez que a irregularidade sancionada ocorreu em 3/9/2014 e o ato de ordenação da citação dos responsáveis efetivou-se em prazo inferior a dez anos (peça 18) . Deve-se lembrar que o município de Cipó/BA foi citado por meio do ofício 14879/2020- Secomp-4, de 29/4/2020 (peça 24) , com data da ciência em 12/5/2020 (peça 24) , também 10 anos antes da ocorrência do fato gerador, considerando-se que, em tese, o mesmo dispunha até 3/9/2014 (data final para prestação de contas) , ou seja, o final da vigência do ajuste para regularizar e entregar as unidades habitacionais a seus legítimos proprietários.
58.  Em se tratando de processo em que a parte interessada não se manifestou acerca das irregularidades imputadas, não há elementos para que se possa efetivamente aferir e reconhecer a ocorrência de boa-fé na conduta dos responsáveis, podendo este Tribunal, desde logo, proferir o julgamento de mérito pela irregularidade das contas, conforme os termos dos §§ 2º e 6º do art. 202 do RI/TCU (Acórdão 2064/2011-TCU-Primeira Câmara (relator: Ubiratan Aguiar) , 6.182/2011-TCU-1ª Câmara (relator: Weder de Oliveira) , 4.072/2010-TCU-1ª Câmara (relator: Valmir Campelo) , 1.189/2009-TCU-1ª Câmara (relator: Marcos Bemquerer) , 731/2008-TCU-Plenário (relator: Aroldo Cedraz) . Contudo, mesmo diante da revelia do ente federado, no caso o município de Aramari/BA (sic) , prevalece a presunção da boa fé que milita em seu favor, razão pela qual é necessária a fixação de novo e improrrogável prazo para recolhimento do débito.
59.  Nessa linha, e visando equalizar as etapas do processo com relação aos responsáveis, cabe propor, nesta fase, a fixação de novo e improrrogável prazo de 15 (quinze) dias, nos termos do art. 12, §§ 1º e 2º, da Lei 8.443, de 1992, e do art. 202, §§ 2º e 3º, do RI/TCU, para que o município de Cipó/BA comprove o recolhimento do débito, em solidariedade com o Sr. Romildo Ferreira Santos, prefeito do município na gestão 1/1/2013 a 31/12/2016, em favor do Tesouro Nacional, atualizado monetariamente até o efetivo recolhimento, nos termos da legislação vigente.
CONCLUSÃO
60.  Em face da análise promovida na seção 'Exame Técnico', verifica-se que os responsáveis não lograram comprovar a boa e regular aplicação dos recursos. E, instados a se manifestarem, optaram pelo silêncio, configurando a revelia, nos termos do § 3º, do art. 12, da Lei 8.443/1992. 
61.  Verifica-se também que não houve a prescrição da pretensão punitiva, conforme análise já realizada.
62.  Tendo em vista que não constam dos autos elementos que permitam reconhecer a boa-fé dos Srs. Romildo Ferreira Santos e Abel Alves Araújo, prefeitos do município de Cipó/BA nas gestões 2013-2016 e 2017-2020, respectivamente, implicaria que as suas contas fossem julgadas irregulares, nos termos do art. 202, § 6º, do RI/TCU, com a imputação do débito, e/ou multa, atualizado monetariamente e acrescido de juros de mora, nos termos do art. 202, §1º do RI/TCU, descontado o valor eventualmente recolhido, com a aplicação da multa prevista no art. 57 da Lei 8.443/1992.
63.  Entretanto, considerando o envolvimento no processo de pessoa jurídica de direito público, deve-se, primeiramente, para equalizar a fase processual entre os agentes responsabilizados, fixar novo e improrrogável prazo ao município de Cipó/BA, para, em solidariedade com o Sr. Romildo Ferreira Santos, comprovar o recolhimento da dívida, em favor do Tesouro Nacional, atualizado monetariamente até o efetivo recolhimento, nos termos da legislação vigente.
PROPOSTA DE ENCAMINHAMENTO
64.  Diante do exposto, submetem-se os autos à consideração superior, propondo:
64.1.  Considerar revéis o município de Cipó/BA, Romildo Ferreira Santos e Abel Alves Araújo, para todos os efeitos, dando-se prosseguimento ao processo, com fulcro no art. 12, § 3º, da Lei 8.443/1992; 
64.2.  Fixar o novo e improrrogável prazo de 15 (quinze) dias, nos termos do art. 12, §§ 1º e 2º, da Lei 8.443, de 1992, e do art. 202, §§ 2º e 3º, do RI/TCU, para que o município de Cipó/BA comprove, perante o Tribunal (art. 214, III, 'a', do RI/TCU) , em solidariedade com o Sr. Romildo Ferreira Santos, o recolhimento do débito apurado nos autos em favor do Tesouro Nacional, atualizado monetariamente até o efetivo recolhimento, nos termos da legislação vigente;
Débito relacionado ao município de Cipó/BA solidariamente com o Sr. Romildo Ferreira Santos:
	Data de ocorrência
	Valor histórico (R$) 
	Identificador da parcela

	3/2/2012
	78.114,55
	D1

	10/5/2012
	102.942,34
	D2

	19/11/2012
	136.639,22
	D3

	22/3/2013
	75.956,74
	D4

	12/6/2013
	2.840,96
	D5

64.3.  Autorizar, desde já, caso solicitado, o parcelamento das dívidas fixadas em até 36 (trinta e seis) parcelas, nos termos do art. 217 do RI/TCU, esclarecendo ao município de Cipó/BA que a falta de pagamento de qualquer parcela importará no vencimento antecipado do saldo devedor, nos termos do art. 217, § 2º, do RI/TCU;
64.4.  Enviar cópia do acórdão que vier a ser proferido ao município de Cipó/BA, e aos Srs. Romildo Ferreira Santos e Abel Alves Araújo, prefeitos do município nas gestões 2013-2016 e 2017-2020, respectivamente, para ciência, informando que a presente deliberação, acompanhada do relatório e do voto que a fundamenta, está disponível para a consulta no endereço www.tcu.gov.br/acordaos, além de esclarecer que, caso requerido, o TCU poderá fornecer sem custos as correspondentes cópias, de forma impressa."
O MP/TCU, representado pelo subprocurador-geral Paulo Soares Bugarin, manifestou-se de acordo com a proposta da unidade instrutiva[footnoteRef:3]. [3:  Peça 29.] 
É o relatório.

não há.

Subprocurador-Geral Paulo Soares Bugarin.

TOMADA DE CONTAS ESPECIAL. CONTRATO DE REPASSE. MINISTÉRIO DAS CIDADES (CONCEDENTE). CAIXA ECONÔMICA FEDERAL (INTERVENIENTE). EXECUÇÃO OU AQUISIÇÃO DE UNIDADES HABITACIONAIS NO MUNICÍPIO DE CIPÓ/BA. OMISSÃO NO DEVER DE PRESTAR CONTAS. NÃO COMPROVAÇÃO DO ATINGIMENTO DAS FINALIDADES DO AJUSTE. CITAÇÃO DO MUNICÍPIO E CITAÇÃO E AUDIÊNCIA DO PREFEITO QUE GERIU OS RECURSOS. AUDIÊNCIA DO PREFEITO SUCESSOR PELO NÃO ATENDIMENTO À DILIGÊNCIA DO TRIBUNAL. REVELIA. ABERTURA DE NOVO E IMPRORROGÁVEL PRAZO AO MUNICÍPIO.

TOMADA DE CONTAS ESPECIAL (TCE)

Secretaria de Controle Externo de Tomada de Contas Especial (Secex-TCE).

Trata-se de tomada de contas especial instaurada pela Caixa Econômica Federal em desfavor do Sr. Romildo Ferreira Santos, ex-prefeito do município de Cipó/BA (gestão 2013-2016) , em razão da omissão no dever de prestar contas relativamente ao contrato de repasse 251.258-04/2008[footnoteRef:2], celebrado com o então Ministério das Cidades, com interveniência daquela instituição financeira, tendo por objeto a execução ou aquisição de unidades habitacionais no município[footnoteRef:3]. [2:  Peça 2, p. 40-47.]  [3:  Peça 2, p. 123.] 
O contrato de repasse foi celebrado em 9/5/2008[footnoteRef:4], tendo sido o município representado pelo ex-prefeito Jailton Ferreira de Macêdo (gestão 2005-2012) . [4:  Peça 2, p. 40-47.] 
Para execução do objeto, foi previsto o repasse de até R$ 493.100,00[footnoteRef:5], provenientes do Fundo Nacional de Habitação de Interesse Social (FNHIS) , com contrapartida municipal no valor de R$ 24.655,00. Dos recursos da União, foram desbloqueados R$ 412.779,36, entre 2012 e 2013. [5:  Peça 2, p. 42.] 
O ajuste teve vigência entre 9/5/2008 e 5/7/2014, com prazo para prestação de contas a vencer em 3/9/2014[footnoteRef:6]. Tendo em vista que, até a data determinada, a prestação de contas do ajuste não foi apresentada, a Caixa notificou o então prefeito Sr. Romildo Ferreira Santos, sem obter êxito no cumprimento da referida obrigação[footnoteRef:7]. [6:  Peça 2, p. 123.]  [7:  Ofício 2372/2015/Gigov/FS, de 19/6/2015 (peça 2, p. 9-12) .] 
A instauração da presente tomada de contas especial decorreu da omissão no dever de prestar contas, destacando a ausência de apresentação do relatório final do trabalho social, lista de beneficiários CadÚnico, regularização fundiária e a declaração de devolução do recurso não utilizado no trabalho social[footnoteRef:8]. O tomador de contas especial quantificou o dano ao erário em R$ 407.512,56, imputando-se a responsabilidade ao Sr. Romildo Ferreira dos Santos, prefeito do município de Cipó/BA, responsável pela apresentação da prestação de contas final do contrato de repasse. O órgão de controle interno corroborou o entendimento do tomador de contas especial[footnoteRef:9]. [8:  Peça 2, p. 115-118]  [9:  Peça 2, p. 125-135.] 
II
No âmbito desta Corte, a unidade instrutiva realizou diligência ao município de Cipó/BA, com vistas a aferir o cumprimento dos trabalhos de serviço social e a finalidade esperada no ajuste[footnoteRef:10]. Validamente notificado, o município não atendeu à diligência formulada. [10:  Peça 5.] 
Assim, a Secex-TCE concluiu que deveriam ser tomadas as seguintes providências[footnoteRef:11]: [11:  Peça 15-17.] 
- citar o Sr. Romildo Ferreira Santos pelo dano no valor de R$ 16.285,55, tendo em vista: a não comprovação da boa e regular aplicação de parte dos recursos federais repassados ao município de Cipó/BA, em face da omissão no dever de prestar contas final da sexta parcela dos recursos oriundos do contrato de repasse; a não comprovação da regularidade fundiária; o não alcance da finalidade pactuada; a não comprovação da execução do trabalho social previsto no contrato de repasse, pela não entrega do relatório final do trabalho social, resultando na não comprovação da aplicação de recursos federais;
- citar o município de Cipó/BA, pelo acréscimo ao patrimônio municipal das unidades habitacionais construídas com recursos federais oriundos do contrato de repasse, no montante de R$ 396.493,81, em decorrência da não comprovação da regularização fundiária dos imóveis e da não entrega dos títulos registrados em cartório em nome dos beneficiários finais do referido contrato;
- realizar a audiência do Sr. Romildo Ferreira Santos, pelo não cumprimento do prazo para apresentação da prestação de contas da sexta parcela dos recursos oriundos do contrato de repasse;
- realizar a audiência do Sr. Abel Alves Araújo, atual prefeito do município de Cipó/BA, pelo não cumprimento da diligência realizada.
Encaminhados os autos ao meu gabinete, para autorização da realização das audiências em questão, ressaltei que a razão da instauração da presente tomada de contas especial foi a ausência de prestação de contas final do ajuste.
O contrato de repasse estabeleceu que a prestação de contas final, a ser apresentada até 3/9/2014, ou seja, durante a gestão do Sr. Romildo Ferreira Santos, deveria abranger a totalidade dos recursos repassados[footnoteRef:12]. Com a ausência da referida prestação de contas, não se logrou comprovar o atingimento da finalidade social do objeto do contrato de repasse em questão[footnoteRef:13]. [12:  Item 12, cláusula décima segunda, do contrato de repasse, peça 2, p. 45.]  [13:  Peça 2, p. 115-118.] 
Desse modo, quanto ao referido responsável, a audiência não deveria apenas ficar circunscrita à não apresentação da prestação de contas parcial relativa à aplicação da sexta e última parcela de recursos federais liberada[footnoteRef:14]. [14:  Despacho à peça 18.] 
Restituídos os autos à unidade instrutiva, foram realizadas as citações e as audiências. Após transcorrido o prazo regimental, os responsáveis permaneceram silentes.
Nesse sentido, a Secex-TCE concluiu que os responsáveis deveriam ser considerados revéis. Considerou que as contas do Sr. Romildo Ferreira Santos deveriam ser julgadas irregulares, com a imputação do débito, solidariamente, em parte, com o município de Cipó/BA, com a cominação da multa prevista no art. 57 da Lei 8.443/1992. Quanto ao Sr. Abel Alves Araújo, reputou que deveria haver a aplicação da multa fundamentada no art. 58, IV, da Lei 8.443/1992.
Entretanto, considerando o envolvimento no processo de pessoa jurídica de direito público, a unidade instrutiva entendeu que deveria, primeiramente, haver a fixação de novo e improrrogável prazo ao município de Cipó/BA, para comprovar o recolhimento da dívida respectiva, em favor do Tesouro Nacional, atualizada monetariamente até o efetivo recolhimento.
III
Adoto como razões de decidir, na essência, a instrução da Secex-TCE, que obteve a concordância do MP/TCU.
Observo que, de acordo com o plano de trabalho, o contrato de repasse em análise previa o fornecimento de unidades habitacionais a 29 famílias cadastradas[footnoteRef:15]. [15:  Peça 2, p. 18 e 40.] 
O completo atingimento da finalidade do referido ajuste não ocorre apenas com a comprovação da construção ou aquisição das habitações, sendo necessária a demonstração de que os beneficiários cadastrados, selecionados com base no CadÚnico, obtiveram a posse e a propriedade dos imóveis.
Cabe razão à unidade instrutiva, quando assinala que, uma vez demonstradas a execução e a funcionalidade do empreendimento sem a constatação de superfaturamento, locupletamento ou desvio de recursos, "forçoso é reconhecer a responsabilidade do ente público, no caso o município de Cipó/BA, posto que, enquanto não comprovada a destinação dos imóveis, subentende-se que os mesmos ficam sob a guarda, ou seja, incorporados ao patrimônio do município contratante"[footnoteRef:16]. [16:  Peça 15, p. 5.] 
Em vista disso, cabe ao ente federado a devolução dos recursos impugnados, ante o disposto nos arts. 1º e 2º da Decisão Normativa TCU 57/2004, deduzido o valor do dano atribuído exclusivamente ao ex-prefeito Romildo Ferreira Santos.
No que tange à responsabilização do município, a impossibilidade de aferir a boa-fé não afasta a aplicação dos arts. 12, §§ 1º e 2º, da Lei 8.443/1992, e do art. 202, §§ 2º e 3º, do RI/TCU, conforme precedentes deste Tribunal[footnoteRef:17]. [17:  Vide os Acórdão 2968/2015-TCU-Segunda Câmara, relator ministro Augusto Nardes, 3705/2015-TCU-2ª Câmara, relator ministro Raimundo Carreiro, e 5214/2015-TCU-2ª Câmara, relator ministro Vital do Rêgo.] 
Diante disso, acolho a proposta da unidade instrutiva, no sentido de conceder novo e improrrogável prazo para o recolhimento do débito de responsabilidade do município de Cipó/BA, atualizado monetariamente, sem a incidência de juros de mora.
Diante do exposto, manifesto-me pela aprovação do acórdão que ora submeto à apreciação deste Colegiado.
TCU, Sala das Sessões Ministro Luciano Brandão Alves de Souza, em 13 de outubro de 2020.
Weder de Oliveira
Relator